【裁判字號】    90,訴,2674
【裁判日期】    920123
【裁判案由】    分割共有物
【裁判全文】
臺灣臺南地方法院民事判決  九十年度訴字第二六七四號
    原      告  乙○○
    訴訟代理人  王叡齡律師
                鍾夢賢律師
    被      告  甲○○
右當事人間請求分割共有物事件，本院判決如左：
    主    文
兩造共有坐落臺南縣官田鄉○○段四四九號土地面積壹點零零肆零公頃，分割為如附
圖乙案所示：甲部分面積零點肆零壹陸公頃分歸原告所有，乙部分面積零點陸零貳肆
公頃分歸被告所有。
訴訟費用由被告負擔五分之三，餘由原告負擔。
    事實及理由
一、原告主張：
  (一)臺南縣官田鄉○○段四四九號土地，地目田，面積一○○四○平方公尺（一．○
    ○四○公頃）之土地，由兩造共有，其中原告應有部分為五分之二，即四○一六
    平方公尺（○．四○一六公頃），被告應有部分為十分之六，即六○二四平方公
    尺（○．六○二四公頃），現由兩造各依比例面積分管並耕作，並無不分割之特
    約，其中被告並在其上建屋居住。
  (二)由於兩造多年來均各自分管田地並耕作，故田間已有田埂加以區隔，而為順應耕
    作習慣及灌溉之方便，請依照應有部分之比例及分管情形，以原物分配於兩造。
    另亦接受以被告所主張之乙案方式分割等語。
  (三)聲明：兩造共有坐落臺南縣官田鄉○○段四四九號土地面積壹點零零肆零公頃，
    分割為如附圖甲案Ａ部分面積零點肆零壹陸公頃分歸原告所有，Ｂ部分面積零點
    陸零貳肆公頃分歸被告所有。
二、被告則以：同意分割，但不同意原告所提之分割方案，請求以直線方式分割如附
    圖乙案所示。並聲明：如主文所示。
三、本件原告主張系爭土地為兩造所共有，應有部分之比率如附圖所示之情，業據提
    出土地登記謄本一份為證，被告對此亦不加以爭執，堪信原告之主張為真實。
四、按於農業發展條例八十九年一月四日修正施行前已共有之耕地，得分割為單獨所
    有。又共有人得隨時請求分割共有物，但因物之使用目的不能分割或契約定有不
    可分割之期限者，不在此限。及共有物之分割，依共有人協議之方法定之，分割
    方法不能協議者，法院得依任何共有人之聲請，以原物分配於各共有人。此農業
    發展條例第十六條第一項第四款、民法第八百二十三條第一項、第八百二十四條
    第一項第一款分別定有明文。本件系爭土地為兩造所共有，應有部分各為五分之
    二、五分之三，兩造並無不予分割之特約，且系爭土地依其使用情形亦無不能分
    割之情事，已如前述。則兩造既因分割方案無法達成協議，無法自行協議分割，
    原告依據前揭法條規定，訴請判決分割系爭土地，於法洵無不合，應予准許。
五、次查，系爭土地除被告建有一磚造樓房居住使用外，其餘土地均由原告種植稻穀
    ，該土地東臨十二米道路，北方則為一芒果園等情，業據本院會同臺南縣麻豆地
    政事務所派員至現場履勘測量屬實，有本院勘驗筆錄及該所製作之土地複丈成果
    圖附卷可稽。兩造均同意分割系爭土地，雖各自提出分割方案，惟原告亦不反對
    依照被告所提方案分割等情，已如前述，參之被告所起造使用之房屋，乃位於其
    分割方案（即乙案）所示乙部份被告應取得之土地內，而其餘部分既均作為種植
    稻穀之用，地界之劃分方式對兩造權益均無重大影響，且依乙案採直線分割，土
    地地形完整，復便利於土地耕作及其他使用，是斟酌兩造之意願、系爭土地之現
    使用狀況、位置、對外通行問題、土地整體之經濟效用等情，可認以乙案分割方
    式為適當，應予採用，爰判決分割如主文所示。
六、末按，敗訴之行為，按當時之訴訟程度為伸張或防衛權利所必要者，因該行為所
    生之費用，法院得酌量情形命敗訴之當事人負擔其一部。民事訴訟法第八十一條
    第二款定有明文。本件兩造雖均同意分割，然無法達成分割協議，是兩造提出之
    分割方案均為伸張或防衛權利所必要，揆諸前揭說明，本件訴訟費用應由兩造依
    應有部分之比例負擔始符公平，併予敘明。
七、結論：原告之訴為有理由，依民事訴訟法第七十八條、第八十一條第二款，判決
    如主文。
中      華      民      國    九十二    年      一      月    二十三    日
                                臺灣臺南地方法院民事第二庭
~B法      官  吳坤芳
右為正本係照原本作成
如對本判決上訴，須於判決送達後廿日內向本院提出上訴狀
中      華      民      國    九十二    年      一      月    二十三    日
~B法院書記官  陳怡吟


司法院資訊處製作；財團法人民間司法改革基金會備份。
